最高法院刑事判決　　　　　　　　　　　　　　　九十一年度台上字第一一九一號
　　上　訴　人　甲○○
右上訴人因侵占案件，不服台灣高等法院中華民國八十七年十月二十七日第二審更審
判決（八十六年度上更(一)字第一一三九號，起訴案號：台灣台北地方法院檢察署八十
三年度偵字第五六一○號），提起上訴，本院判決如左：
    主  文
原判決撤銷，發回台灣高等法院。
    理  由
本件原判決認定上訴人甲○○自民國七十四年起，先後充任台北市○○路○段四十七
號一樓盟座汽車股份有限公司（下稱盟座公司）之總經理、董事長。七十九至八十一
年間，該公司分別以單價新台幣（下同）五十七萬元及四十六萬元購買馬自達六‧四
噸之汽車廿輛，四‧七噸之汽車廿三輛，再以單價二十萬五千二百七十八元，與黑達
汽車股份有限公司（下稱黑達公司）訂約，為上述汽車配製拖吊車，合計總價三千零
八十萬六千九百五十四元，其後再分別以每輛一百零四萬元、九十一萬元之價格賣予
曾榮輝等，合計得款四千一百三十萬元，扣除上開買價及開支合計三千三百九十八萬
八千九百三十三元，獲利共七百三十一萬一千零六十七元，上訴人竟基於概括之犯意
，意圖為自己不法之所有，先後將此因業務上持有之款項，連續予以侵占入己等情，
因而撤銷第一審諭知上訴人無罪之判決，仍論處上訴人業務侵占罪刑，固非無見。
惟查：（一）、上訴人自始辯稱將上開二款汽車交給黑達公司配製拖吊車包括材料費
，每輛為三十三萬元，四十三輛共支付一千四百十九萬元，另貨物稅每輛二萬五千五
百元，計一百零九萬六千五百元，又支付遲延付款利息八萬六千元，合計共一千五百
三十七萬二千五百元，並提出買賣收支一覽表，及所謂黑達公司名義催收款項傳真影
本為證（一審卷(一)第六十五頁、六十七頁）。告訴人郭嘉禾則指訴，每輛費用含稅係
二十萬五千二百七十八元，並提出黑達公司開具之發票為據（偵查卷第八頁），四十
三輛共計八百八十二萬六千九百五十四元，二者相距甚大。證人即盟座公司之總務主
任林源昌於原審證稱，每輛原為三十四萬元，後減為三十三萬元，單價記載二十萬五
千二百七十八元，不包括工資，找到匯款明細，加在一起應為三十三萬元。證人即盟
座公司管理部經辦人陳乾宗亦供證，簽約在場一台是三十三萬元，發票寫二十萬餘元
係材料費（原審更(一)卷第十八頁正反面、三十七頁反面、三十九頁正面）。上開催收
款項傳真影本，其上載有黑達公司電話號碼，似係以黑達公司名義於八十年七月三日
所傳真，所載應收款明細，每輛係以三十三萬元計，另尚有利息一筆八萬六千元，此
與林源昌所提出之盟座公司於同年八月五日支付八萬六千元利息似相符合（同上卷第
四十五頁）。上訴人復辯稱盟座公司於八十一年交由林水城之成易企業有限公司打造
拖吊車身，一輛單價為三十四萬元，亦與證人林水城供證情節相符，並有林源昌提出
之發票影本為證（同上卷第三十九頁反面、四十一頁）。上開上訴人主張有利於其之
證據究竟如何不足採納，原判決並未予以說明，徒以黑達公司負責人沈松旺稱記不得
打造費用，上開催收款非其傳真，即認應以黑達公司開具之發票為準，已有理由不備
之違法。上開催收款項傳真，究係何人所為？林源昌所稱匯款明細加在一起每輛為三
十三萬元，如何計算？支付黑達公司究係一千五百餘萬元？或八百八十餘萬元？沈松
旺所謂不記得之證言，似欠明確，此等與待證事項有關之事項，為發現真實，自有調
查釐清之必要，原審未加查明，遽行判決，亦嫌速斷。（二）、原判決依告訴人之指
訴，認定上訴人係以九十一萬元價格銷售上開四‧七噸之汽車，並認於鄭盈貴、黃教
諭、劉珍添、李火元等四人購車時各折讓六萬元、十四萬元、十四萬元、九萬元，計
減收四十三萬元（原判決第三面第八至十二行）。然上訴人於第一審提出之買賣收支
一覽表中則列載係以每輛九十二萬元價格銷售上開四．七噸汽車（原審卷第六十五頁
該表最上面二欄），又於該表記載說明銷售上開二款汽車，有賣車訂價折讓五十六萬
元（賣給曾阿平、黃木仙等人），另年份折讓八十萬元（賣給李火元、林秋城、劉珍
添、黃教諭四人），共計折讓減收共一百三十六萬元（見該買賣收支一覽表中第九、
十欄詳載其折讓減收之說明）。告訴人郭嘉禾於原審更審審理中，就上揭折讓總價一
百三十六萬元表示無意見，並承認另年份有折讓八十萬元之情事（原審上訴卷第八十
六頁正面、第八十七頁正反面）。另證人林秋城於第一審供證，其係以五十萬元買二
手車（一審卷(一)第一百九十三頁，上訴人係稱銷售價九十二萬元，年份折讓四十二萬
元），證人林源昌供證，林秋城所購該車前車主為楊阿民，而證人楊阿民於第一審則
證稱，其係以八十七萬元購買後故障，公司收回退了四十萬元（一審卷第一九四頁正
面、二六０頁反面）。再證人鄭盈貴於第一審之供證，其係購買五十鈴廠牌之汽車（
一審卷第一八二、一九二頁反面），並非馬自達汽車。上開證據資料，倘屬無訛，則
與原判決以每輛九十一萬元價格計算銷售該二十三輛四‧七噸汽車之收入及折讓減收
之標準，並認僅減收四十三萬元，已不相適合，復將鄭盈貴購車部分列入有折讓減收
，尤屬違誤，有證據上理由矛盾之違誤。（三）、上訴人尚辯稱因銷售該二款拖吊車
，由北至南舉辦十四場次之促銷說明會，每場次花費一萬二千五百元，計十七萬五千
元，證人林源昌亦供證確有此開支，原判決僅以上開支出無收據為由即不予採信。此
項判斷，是否合於論理及經驗法則，亦非無研酌之餘地。上訴意旨，執此指摘原判決
違背法令，為有理由，應認仍有撤銷發回更審之原因。本件原判決理由欄四說明不另
為無罪諭知部分，基於審判不可分之原則，應一併予以發回。本件雖屬刑事訴訟法第
三百七十六條第三款所列案件，但於修正刑事訴訟法施行前，原得上訴於第三審，且
已繫屬於法院，依刑事訴訟法施行法第五條第一項規定，仍應依修正前之法定程序終
結之，併予明。
據上論結，應依刑事訴訟法第三百九十七條、第四百零一條，判決如主文。
中      華      民      國    九十一    年      三      月      七      日
                              最高法院刑事第十二庭
                                  審判長法官  張  淳  淙
                                        法官  謝  俊  雄
                                        法官  蘇  振  堂
                                        法官  邵  燕  玲
                                        法官  呂  永  福
      右正本證明與原本無異
                                              書  記  官
中      華      民      國    九十一    年      三      月      十三    日
